【裁判字號】    89,判,1241
【裁判日期】    890427
【裁判案由】    地上權登記
【裁判全文】
行  政  法  院  判  決                          八十九年度判字第一二四一號
    原      告  戊○○
                丙○○
                丁○○
                甲○○
    兼右共同訴訟代理人
                乙○○
    被      告  高雄縣仁武地政事務所
右當事人間因地上權登記事件，原告不服臺灣省政府中華民國八十八年三月十九日八
八府訴二字第一四九○九三號再訴願決定，提起行政訴訟。本院判決如左︰
    主  文
原告之訴駁回。
    事  實
緣原告以佔用高雄縣政府所有座落高雄縣鳥松鄉○○段六六四、六六八、六六九地號
等三筆土地，於八十六年九月二十五日向被告機關申請時效取得地上權登記，經審查
結果，因高雄縣政府向被告機關提出異議，乃於八十七年六月十九日仁登駁字第六八
號駁回理由書駁回所請。原告不服，提起訴願、再訴願，遞遭決定駁回，遂提起行政
訴訟。茲摘兩造訴辯意旨如次：
原告起訴意旨略謂︰一、原處分及訴願、再訴願機關均以「本案土地權利人高雄縣政
府（管理機關）以八十七年六月十八日八七府財產字第一一七九五九號函向仁武地政
事務所提出異議，依土地登記規則第五十一條第三項規定全案駁回」。惟按內政部七
十年七月三十日內地字第二六○八三號函所規定土地登記規則第五十一條所稱之私權
爭執，係指申請土地登記案件送經地政機關收件，審核結果認為申請登記之土地權利
尚有爭執而言，既而則自應以爭執之標的為土地權利而言始符合之。惟本件土地管理
機關高雄縣政府於八十七年五月十五日八七府財產字係不同意參加土地位置之測量，
並非就地上權之時效聲請有何不同意，按土地測量係就事實範圍之釐定，而非權利爭
執。管理機關，既未曾表明就地上權之設定有何不服或不同意之情形，則原處分機關
及訴願機關逕認係權利之爭執，與法即有相悖。且地政機關雖收到上開函件，然仍依
法為測量，準此，益證地政機關就高雄縣政府所函示不同意測量乙節，並無拘束其土
地測量之行使，否則，若言不同意測量為屬權利之爭執，則當時即可為駁回之示知，
何庸再依單獨聲請為測量，原處分及訴願、再訴願機關未就權利爭執之義，予以闡明
所為之認定自難解民惑。二、又查土地登記規則第六十五條之公告，即因地政機關審
查後之行為，若言不同意測量即可認為權利爭執，則此條將永無適用之時，按任何任
人自無同意於自己所有土地由第三人設定地上權之意願，惟法既已明定地政機關有審
查權及公告權，則不僅就聲請理由詳為審查即第三人或土地所有權人之表示，亦更應
嚴為審查是否係私權之爭執，不可凡有不同意之表示，無論不同意之標的為何即逕認
為私權爭執，以致審查與公告之規定均為漏空，立法美意儘失。三、綜上所陳，本件
原決定機關未依法為時效取得地上權之公告，顯屬違失，再者訴願及再訴願機關未詳
為斟酌爭執之重點與立法意旨所為之決定，自難令人甘服，請求判決撤銷原處分及一
再訴願決定等語。
被告答辯意旨略謂︰一、按內政部七十年七月三十日台（七○）內地字第二六○八三
號函規定：「至土地登記規則第五十一條所稱私權爭執，係指申請土地登記案件送經
地政機關收件，審核結果認為申請登記之土地權利尚有爭執而言。」本案既經高雄縣
政府分別以八十七年五月十五日八七府財產字第○九三四四五號函及八十七年六月十
八日八七府財產字第一一七九五九號函向被告主張：「上開不動產係位於仁美新村國
軍老舊眷村改建範圍內，本府業已囑託貴所辦理現況測量在案，並擬議以市地重劃方
式配合眷村安置計劃整體開發。」、「請惠予駁回，以維縣產之權益」等等，實難謂
無爭執情事，是故，原告所提高雄縣政府於上開二函均未曾表明就地上權之設定有何
不服或不同意情形，僅表示不同意不參加權利之位置測量，並非就地上權設定有何爭
議云云，顯係飾卸之詞，不足採信。二、次查依時效取得地上權登記審查要點第十四
點規定：「前項申請登記案件審查結果涉有私權爭執者，應依土地登記規則第五十一
條第一項第三款規定以書面明理由駁回之。」本案縣有土地既經高雄縣政府先後兩
次就申請登記之法律關係（地上權）向被告提出爭執異議，逐依法予以駁回，顯無違
誤。三、綜上所述，本件原告之訴為無理由，被告所為之行政處分均屬適法，請求判
決駁回原告之訴等語。
    理  由
按「有左列各款情形之一者，登記機關應以書面明理由及法令依據，駁回登記之申
請．．．三、登記之權利人、義務人或其與申請登記之法律關係有關之權利關係人間
有爭執者。．．．依第一項第三款駁回者，申請人並得訴請司法機關裁判。」為土地
登記規則第五十一條第一項第三款及第三項所明定。又時效取得地上權登記審查要點
第十四點規定：「登記機關接受申請登記案件，經審查無誤後，應即公告，並同時通
知土地所有權人或管理者。．．．前項申請登記案件審查結果涉有私權爭執者，應依
土地登記規則第五十一條第一項第三款規定以書面明理由駁回之。」本件原告以佔
用高雄縣政府所有座落高雄縣政府鳥松鄉○○段六六四、六六八、六六九地號等三筆
土地，於八十六年九月二十五日向被告機關申請時效取得地上權登記，被告審查結果
認雙方權利已有爭執，而駁回原告登記之申請。原告訴稱：本件土地管理機關即高雄
縣政府八十七年五月十五日八七府財產字第○九三四四五號函係不同意參加土地位置
之測量，並非就地上權之時效聲請有何不同意，按土地測量係就事實範圍之釐定，而
非權利爭執。高雄縣政府既未曾表明就地上權之設定有何不服或不同意之情形，則被
告機關逕認係權利之爭執，與法即有相悖云云。惟查高雄縣政府於八十七年五月十五
日以八七府財產字第○九三四四五號函覆被告機關以：「貴所函請派員會同辦理鳥松
鄉○○段六六四地號等三筆縣有土地他項權利位置測量案，本案不同意且不派員參加
。」另於上函說明二、表明「本案土地位於仁美新村國軍老舊眷村改建範圍內，本府
業已囑託貴所辦理現況測量在案，並擬議以市地重劃方式配合眷村安置計畫整體開發
。」復於八十七年六月十八日八七府財產字第一一七九五九號函覆被告機關以：「為
鳥松鄉○○段六六四地號等三筆縣有土地主張時效取得地上權登記案，業經本府以八
十七年五月十五日八七府財產字第○九三四四五號函表示不同意在案，請惠予駁回，
以維縣產之權益」。高雄縣政府既已對原告主張時效取得地上權登記案，表示不同意
且不派員參加測量，並說明該等土地正擬議以市地重劃方式配合眷村安置計畫整體開
發，即已明白表示不同意原告在該等土地以時效取得登記地上權，被告認高雄縣政府
就原告申請登記之地上權不同意而有爭執，要非無據。原告曲解高雄縣政府之真意，
認其僅係不同意測量，而非不同意地上權之設定，自非可採。綜上所述，被告所為處
分，並無違誤，一再訴願決定遞予維持，亦無不合。原告起訴論旨，核無理由，應予
駁回。
據上論結，本件原告之訴為無理由，爰依行政訴訟法第二十六條後段，判決如主文。
中    華    民    國     八十九      年      四      月     二十七      日
                    行 政 法 院 第 三 庭
                                審 判 長 評  事      曾  隆  興
                                         評  事      鄭  淑  貞
                                         評  事      林  家  惠
                                         評  事      徐  瑞  晃
                                         評  事      張  瓊  文
右  正  本  證  明  與  原  本  無  異
                                         法院書記官  路  南  玲
中    華    民    國     八十九      年      四      月     二十八      日


司法院資訊處製作；財團法人民間司法改革基金會備份。
